臺灣臺南地方法院民事判決　　　 99年度訴字第1708號
原　　　告　許褔和
訴訟代理人　林志雄律師
被　　　告　石榮源
上列當事人間請求給付工程款事件，經本院於民國100年7月14日
言詞辯論終結，判決如下：
主      文
原告之訴及假執行之聲請均駁回。
訴訟費用新臺幣玖仟伍佰壹拾捌元由原告負擔。
    事實及理由
一、本件原告起訴主張：
（一）緣被告石榮源受委任設計窩在家烘焙之內部裝潢事宜，設
      計部分被告委託訴外人傅佩芸處理，並委託訴外人傅佩芸
      代為找尋裝修人員及指揮監督整個工程之進行，是訴外人
      傅佩芸於民國99年11月間，以電話與原告聯繫，委託原告
      至台南市○區○○路186號建物（窩在家烘焙）進行室內
      裝修工程，兩造並約定原告依訴外人傅佩芸提出之施工圖
      施作，每坪施作費用新台幣（下同）30,000元，室內坪數
      23坪，計費用690,000元（本院卷第8頁）；追加施作戶外
      騎樓裝修（造型招牌、天花造型、油漆、燈具、水電…等
      ）及外牆造景裝修，計費用375,000元（本院卷第9頁）；
      追加施作地下室樓梯地板、扶手、騎樓塑膠地板、一樓電
      路線更新等，計費用159,500元（本院卷第10頁），總工
      程款合計1,224,500元。惟原告依約完成該裝修工程後，
      被告僅於99年11月下旬及11月底分別給付款項200,000元
      、250,000元外，尚有餘額774,500元工程款遲未給付，經
      原告多次催討，均未獲償付。為此，爰依雙方成立之承攬
      契約之法律關係，提起本件訴訟。
（二）對被告抗辯之陳述：
  １、訴外人傅佩芸在被告處所提出之設計圖並未包含戶外騎樓
      及外牆造景裝修，故訴外人傅佩芸始另追加戶外騎樓及外
      牆造景裝修，共計費用375,000元，原告遂於99年11月15
      日開始雇工施作，原告報價單上所書寫之日期99年12月3
      日，係施作後請款時，所書寫之大約日期，並非該日為追
      加施作日期。
  ２、被告辯稱該工程原告總包600,000元，及辯稱追加部分僅
      有60,000元所提出之文書屬私文書（見本院卷第78頁），
      原告否認其形式及實質之真正，且依該文書之記載，亦無
      法證明追加部分僅60,000元。
  ３、原告並未委託被告處理事務，且原告並未向材料商訂廣告
      看板及泥作，該費用非屬原告應負擔，另原告所提出之材
      料費估價單上，並未記載金額，被告復未提出已付清之收
      據，故對於被告之抗辯，原告否認之。
  ４、由證人傅佩芸證詞，可知足證原告與被告確實有談論到追
      加工程，且不限於扶手與線路，原告就地下室部分除免費
      施作之隔間牆壁、門片外，另施作完成地下室樓梯地板、
      扶手、地下室隔熱板、地下室鐵門風管油漆、地下室70×
      90麵包架，對照證人傅佩芸之證詞，地下室部分僅隔間牆
      壁、門片係免費施作，如被告未同意追加，原告豈會自行
      施作。
  ５、被告提出私文書（見本院卷第78頁）承認扶手20000元、
      線路40000元為追加部分，然否認其餘超過60萬元部分為
      追加部分，此顯屬矛盾，蓋被告稱該文書是完工後所書寫
      ，既同是完工後所書寫，為何僅扶手、線路為追加部分，
      其餘則否，被告又為何須書寫此項有關工程之細目及金額
      ，實情是原告完工後，被告要砍價，才會書寫此項目與原
      告核對價額，且此項金額與原告已庭呈之施工原料、工人
      工資等收據相近，超出部分為原告之利潤，故兩造間有追
      加工程之約定存在，被告應依約給付，退步言，如認無追
      加施作之約定存在，因原告就該部分已完工，並交付被告
      ，被告無法律上原因獲得利益，致原告受有損害，原告得
      依民法第179條不當得利之規定，請求被告返還不當得利
      。
（三）原告既已完成施工，被告自應給付工程款，為此，爰依上
      述法律關係，提起本件訴訟，並聲明：
（１）被告應給付原告774,500元及自起訴狀繕本送達翌日即100
      年2月17日起至清償日止，按年息百分之5計算之利息。
（２）原告願供擔保請准宣告假執行。
二、被告則抗辯：
（一）兩造於99年11月13日依商業習慣約定統包工程，即窩在家
      烘焙店面之裝潢工程均由原告施工，按統包工程費用之計
      算依商業上習慣，通常均係現場估算工程總價一次計費，
      本件經兩造協同訴外人傅佩芸於施工現場估價，約定之統
      包總價為600,000元，其施工內容包括：室內裝修（門面
      自動門、天花板、地板、麵包架、櫃檯、隔間、泥作、工
      作區、水電、燈具）、戶外騎樓裝修（廣告招牌、騎樓天
      花板、外觀立面、巷道外牆、泥作、水電、燈具、油漆）
      及地下室隔間；嗣地下室又追加工程60,000元（手扶20,
      000元、線路40,000元），是總工程款合計660,000元。被
      告於99年11月下旬及11月底已分別給付款項200,000元、2
      50, 000元外（見本院卷第72頁），並代原告支付木料176
      ,374元（見本院卷第89頁、第192頁）、廣告招牌60,200
      元（見本院卷第90頁），此部分被告主張應予扣除，是被
      告並已無積欠原告任何工程款。
（二）室內裝修統包及室外騎樓裝修部分：原告施工後卻片面主
      張被告應給付工程款項總額1,224, 500元，則原告自應就
      雙方就承攬報酬款為1,224,500元之承攬契約負舉證責任
      ，惟原告所提出之估價單並未經被告簽認（見本院卷第8
      至10頁），僅係原告自行記載業主名稱，尚難憑原告片面
      記載之文件遽認兩造有承攬關係；又原告主張係約定依訴
      外人傅佩芸提之之施工圖施作，既然同時估價同時施作，
      為何不一併估價，而要刻意分690,000元和375,000元呢？
      顯與常情不符，況原告所稱室內裝修估價單上，竟尚包括
      鷹架（見本院卷第8頁），實前後矛盾；又原告所提出之
      室外騎樓追加部分估價單之時間係99年12月3日，然依一
      般民間交易觀之，製作報價單目的在於未施作前，施工者
      先提供業主參考該單據之報價，待業主同意後才開始施工
      ，惟該室外騎樓皆於99年12月3日前開始施工，甚至於騎
      樓看板已於99年11月15日鷹架搭蓋完成後即開始施作，此
      更可證明原告所提出之估價單係原告事後單方製作，且未
      經兩造認可。
（三）業主追加部分：原告業已親筆書寫該部分施工金額為60,
      000元，且原告到庭亦自認由其書寫無誤，書寫後亦經被
      告同意，即應視為兩造已追加項目合意施做金額為60,000
      元，至於原告主張係由被告殺價所致，此乃一般商業活動
      ，雙方磋商價格所必然伴隨之現象，與最後雙方達成合意
      無涉。
（四）本件被告與業主就一樓施工部分約定價金1,160,000元，
      包括添購家具、電器、燈具及視覺設計、室內佈置、清潔
      、消毒，豈有可能僅木工部分(且不含材料)即與原告約定
      1,065,000元？顯於一般常理不符。況被告尚有其他支出
      284,800元(本院卷第122頁)，倘加上原告所稱之1,065,
      000元，成本已達13,498,000元，早遠超過被告與業主簽
      約之總工程款，被告絕不可能委託製作，故原告之主張顯
      然不實。至於原告所稱「99年11月完成天花板後，全部拆
      除重做」為不實指控，當時僅施作2.3坪(全部有16坪)，
      且修正後天花板造型比估價設計更簡單(本院卷第75至77
      頁)，僅占原本應施作面積不到1/5，原告更省下不少材料
      費和工資。
（五）證人陳世峰、江家興對於設計師與原告談論內容並未全程
      參與討論，僅聽聞支字片語，自難依此認定事實，甚且就
      承做範圍亦為聽聞原告所言，並非親自聽聞兩造之協議，
      該證詞自不可採。又證人陳世峰證稱追加金額為214,500
      元，然依原告主張地下室追加部分金額為159,500元、室
      外騎樓追加金額為375,000元，均與證人所稱金額不同，
      可顯見證人陳世峰證言不僅與原告主張不相符，亦對於協
      議內容不知悉。
（六）為此聲明：（1）駁回原告之訴及假執行之聲請。（2）被
      告如受不利判決，請准供擔保免為假執行。
三、本件經本院依民事訴訟法第271 條之1 準用同法第270 條之
    1第1項第3款規定，整理並協議簡化爭點及不爭執點如下：
（一）不爭執事項：
  １、兩造之間於99年11月簽訂承攬契約，由原告負責臺南市○
      區○○路186號窩在家烘焙之室內裝修工程。
  ２、被告於99年11月下旬及11月底已分別給付原告工程款200,
      000元、250, 000元，總計450,000元。
（二）爭執事項：
  １、兩造就窩在家烘焙之室內裝修工程之承攬合意金額為多少
      ？
  ２、兩造是有否有再追加施作地下室工程？追加金額為多少？
  ３、被告就工程款是否均已清償完畢？
四、得心證之理由
    茲將爭點一一分述如下：
（一）兩造就窩在家烘焙之裝修工程之承攬合意金額為多少？
  １、本件原告主張兩造之間於99年11月簽訂承攬契約，由原告
      負責窩在家烘焙之室內裝修工程；被告於99年11月下旬及
      11月底已分別給付原告工程款200,000元、250,000元乙節
      ，為被告所不爭執，自堪信原告此部分之主張為真實。
  ２、按當事人主張有利於己之事實者，就其事實有舉證之責任
      ，民事訴訟法第277條本文定有明文，又民事訴訟如係由
      原告主張權利者，應先由原告負舉證之責，若原告先不能
      舉證，以證實自己主張之事實為真實，則被告就其抗辯事
      實即令不能舉證，或其所舉證據尚有疵累，亦應駁回原告
      之請求，有最高法院17年上字第917號判例意旨參照。本
      件原告主張承攬工程款為1,224, 500元（其中室內裝修69
      0,000元、追加室外騎樓375,000元、追加地下室159,50 0
      元）被告迄今尚有餘額774,500元工程款遲未給付云云，
      為被告所否認，則原告自應就承攬工程款為1,224, 500元
      及原告尚有餘額774,500元工程款未給付等情，負舉證責
      任。
  ３、原告主張兩造間就系爭窩在家烘焙之裝修工程約定室內報
      酬為1,224,500元（室內690,000元，嗣追加室外375,000
      元、地下室159,500元），雖經其提出報價單/契約書4紙
      為憑（見本院卷第8-11頁），然該報價單/契約書均係原
      告公司自行製作之私文書，其中並無被告之簽名，其真實
      與否已令人生疑，是尚難僅憑上開報價單/契約書即遽認
      兩造間就窩在家烘焙之裝修工程報酬業已合意為1,224,50
      0元。
  ４、又本件業主胡志忠整修臺南市○區○○路186號建物係為
      開設麵包烘焙之營業，就一般經驗而言，店家除店內裝潢
      及美化外，為求店面整體之精緻格調及吸引消費者就商品
      產生注意力進而刺激其購買慾，店外騎樓及招牌廣告之裝
      修，亦屬不可或缺，殊難想像設計師於設計平面圖之際，
      僅就室內部分設計，嗣始追加室外騎樓及牆壁設計，且原
      告既均具有裝修室內及室外之能力，被告請原告將室內室
      內一併總報價並裝修，較符常理；是以，原告主張兩造先
      就室內裝修費用690,000元達成合意，嗣被告追加施作戶
      外騎樓裝修及外牆造景裝修，計費用375,000元乙節，迄
      今未能舉證以證其實，難以採信。
  ５、再者，兩造對於追加部分均聲請傳訊證人傅佩芸為證，而
      證人傅佩芸到庭證稱：「99年11月13日我先打電話給原告
      ，告訴原告有一件工程，並且引薦給我舅舅，當天我們看
      過現場，工程範圍包含了外觀立面、騎樓、巷道旁邊側牆
      、內部、招牌、販售區的麵包陳架、櫃台、天花板、地板
      、燈具、中島、工作區、隔間及工作區的櫃子。關於地下
      室的部分，因為範圍不大，所以當時原告說是贈送給被告
      ，不另收工程款。當時原告親口告訴被告總工程費用為60
      萬元。兩造於現場的時候沒有談及69萬元的工程費用，當
      初原告說60萬元可以做好，包含外觀。...戶外騎樓裝修
      ，外牆造景裝修沒有另外計價，都包含在60萬元內。...
      因為當時被告有要求原告先從外觀開始作，原告也同意，
      所以兩造當初談就是從外觀開始談。...地下室免費施作
      部分包含隔間牆壁、門片，大約就是這個部分。...99年
      11月13 日先到被告家，當時就有向原告說明要施作哪些
      東西，並且給原告看平面圖，當時原告跟我說他已經知道
      了，因為原告自已有到現場看過。所以我們是先到被告家
      ，當時已經先跟原告說明要做的東西，之後才到現場看，
      看完現場之後，再到被告家去確定價格。...平面圖當然
      有包括外牆與騎樓部分，因為那是店面最重要的。當時有
      說到外牆，現場當時有舊的招牌，有告訴原告說要拆下來
      ，巷道旁邊的側牆是木造的，當時原告建議我有腐朽，所
      以建議我不要保留舊的窗框要封起來」等語（見本院卷第
      98至100頁），是原告於估價整件工程前，證人即本件工
      程設計師傅佩芸即提供店內裝設及店外騎樓之平面設計圖
      予原告參考，原告亦到過工程現場堪察，始計算出整體總
      工程費用為600,000元，足認被告所辯原告就窩在家烘焙
      之原裝修工程總包價為600,000元，且承攬範圍包括室內
      裝修及室外騎樓裝修等情，自堪可採。
（二）兩造是有否有再追加施作地下室工程？追加金額為多少？
  １、原告復主張被告追加施作地下室樓梯地板、扶手、騎樓塑
      膠地板、一樓電路線更新等，計費用159,500元云云，惟
      被告除自認有追加手扶20,000元和線路40,000元外，其餘
      否認在案。按當事人主張有利於己之事實者，就其事實有
      舉證之責任，民事訴訟法第277條本文定有明文，是原告
      自應就就被告追加地下室工程逾60,000元範圍外之金額負
      舉證責任。惟查：
  ２、證人陳世峰固到庭結證稱：「知道原告與被告有約定追加
      工程的部分，因為我從頭到尾都在那邊工作。...追加工
      程包含樓梯手扶手與樓梯為8萬元、地下室的油漆與風管
      13,500元、地下室麵包架10,000元、地下室的隔音牆
      1,000元、外牆約100,000元、外面地磚1萬元，總計新台
      幣214,500元...我會知道是因為傅佩芸與原告說的時候，
      我多多少少有聽到。...我不確定每次傅佩芸與原告談論
      的時候都有參與到，因為我有自已的工作要做。」等語(
      本院卷第100頁)；證人江家興亦結證稱：「知道崇學路
      186 號窩在家烘焙工程，我在那裡作木工。...追加工程
      範圍樓梯扶手、樓梯大約8萬元、外面騎樓地磚大約1萬多
      、一樓室內水電大約4萬元、地下室麵包架大約1萬元、地
      下室風管、鐵門油漆大約1萬5千元，其他的部分，因為時
      間大久不太清楚。...知道上述部分為追加部分，是因為
      當時設計師與我們老闆在談的時候，我有聽到。...不確
      認設計師與原告在談論的過程有全程參與，有些有聽到，
      有些可能沒有聽到。大部分是聽到我老闆與設計師談的
      ...承作範圍只有室內部分是聽原告說的。...我們先開始
      只作室內部分，之後平面圖還沒有確定，騎樓外觀還要增
      加，所以傅佩芸跟我們老闆說先作外觀。」等語（見本院
      卷第101頁），惟該證人陳世峰、江家興僅係現場工人，
      既未參與系爭工程設計、估價流程，亦未全程聆聽到原告
      與傅佩芸或被告談論過程，僅憑工作之餘，所聽到斷斷續
      續之隻字片面，甚至是轉述原告自已所陳述之言，自難有
      利於原告之認定。
  ３、按當事人主張之事實，經他造於準備書狀內或言詞辯論時
      或在受命法官、受託法官前自認者，無庸舉證。民事訴訟
      法第279條第1項定有明文。經查，本件被告到庭自承有同
      意追加地下室手扶2, 000元和線路40, 000元，並提出原
      告書寫之清單一紙為證(本院卷第78 頁)，復原告到庭亦
      陳稱：「上面清單載明手扶20,000元與線路40,000元確實
      是我寫的」等語(本院卷第64頁)，是以，於被告自認之範
      圍內應為有利原告主張之認定，是堪認系爭追加地下室工
      程裝潢工程承攬報酬金額為60,000元。至於原告主張兩造
      有追加施作地下室逾60,000元範圍外之金額乙節，既無法
      舉證證明兩造事前有達成此部分之追加合意，其主張顯然
      尚乏證據，自難採信。
（三）被告就工程款是否均已清償完畢？
  １、按稱承攬者，謂當事人約定，一方為他方完成一定之工作
      ，他方俟工作完成，給付報酬之契約。民法第490條第1項
      定有明文。經查：兩造之間於99年11月簽訂承攬契約，由
      原告負責臺南市○區○○路186號窩在家烘焙之裝修工程
      ，且系爭裝修工程業已完工，為兩造所不爭執，則原告依
      兩造間之承攬契約關係請求被告給付承攬報酬，為有理由
      ，應予准許。
  ２、惟承上所述，原告固主張承攬工程款為1,224, 500元（即
      室內裝修690,000元、追加室外騎樓375,000元、追加地下
      室159,500元）云云，然並未就此有利於己之事實負舉證
      責任，所主張自難採信。是本院審酌證人傅佩芸證詞、店
      家裝潢目的及一般工程實務經驗，認兩造就窩在家烘焙之
      裝修工程承攬價額應總計為660,000元（原工程600,000元
      +追加工程60,000元）；又被告於99年11月下旬及11月底
      已分別給付原告工程款200, 000元、250, 000元，總計
      450,000元，有清償收據1紙在卷可稽(本院卷第72頁)，為
      兩造所不爭執，自認此部分被告此部分清償抗辯應為可採
      。
  ３、又被告抗辯其代原告支付木料176,374元及廣告招牌60,
      200元等語，並提出對帳單和請款單各乙紙為證（見本院
      卷第164頁及第166頁），及證人石陽明即木料負責人亦到
      庭結證稱：「第166頁估價單是我簽的字沒錯。我是從事
      建材行工作。此為窩在家工程之建材，款項如估價單所載
      ，系爭款項是被告給付給我。...是原告跟我訂購的。當
      時我不清楚是何人，訂購的人有告訴我說是被告介紹他向
      我訂購的...工程要結束的時候原告有打電話跟我問工程
      多少錢，我有告訴他並且原告告訴我他會來繳納，但是原
      告沒有給付給我，後來我打電話給被告，後來被告就先來
      付清這筆款項...原告來叫貨叫很多次，有時候一天兩三
      次三四次，原告工程30天，都有陸續叫，全部工程完畢才
      結款。總工程款如估價單所示的新台幣176,374元」等語
      （見本院卷第178至179頁），是被告所辯代原告支付木料
      176,374元乙節，可堪採信。而前已述及，原告與被告就
      承攬範圍包含室內及室外裝修部分，木料應由原告購買，
      而被告就該木料部分先行代墊，自得向原告請求，兩者得
      互相抵銷，故被告抗辯抵銷176,374元，自為可採。
  ４、另廣告招牌60,200元部分，證人劉瑞忠固到庭結證稱：「
      我只認識被告並不認識原告。...第164頁工程請款單是我
      寫的，我是作招牌的...此筆60,200元是被告姐姐跟我訂
      的。我有向被告收到60,200元...去作看板的時候有看到
      原告，他沒有表示什麼，也有告訴我如何放看板。原告有
      參與說看板的材料，原本是白鐵沒有辦法彎，原告有建議
      我更換阿蘭諾的材質...原告沒有和我談到作看板之金額
      多少錢」等語（見本院卷第179頁背面），是該廣告招牌
      應係被告自行向證人劉瑞忠訂製，惟原告於100年6月9日
      言詞辯論期間到庭自承「廣告的招牌新台幣60,200元確實
      為承包範圍內，我們確實沒有做」等語（見本院卷第162
      頁背面），是廣告招牌既為承包範圍，被告因原告未施作
      廣告招牌而另行訂製廣告招牌施作之費用60,200元自得自
      未付之工程款中抵扣。雖原告復主張被告一再變更設計，
      我們要施作的時候，被告未經過我們的同意，自行找人施
      作，主張被告受領遲延，並主張廣告招牌60,200元有爭議
      云云，惟依上開廣告招牌製作負責人即證人劉瑞忠證詞可
      知，原告於證人劉瑞忠施作廣告招牌時未有爭議，甚至於
      參與討論招牌施作之細節，原告迄今亦無任何舉證可證明
      被告有任何受領遲延，是原告之主張並不可採。
  ５、從而，本件窩在家烘焙之裝修工程總工程款為660,000元
      (600,000元+追加60,000元)，被告業已清償450,000元，
      嗣再經被告主張以其代原告支付木料費176,374元、廣告
      招牌費用60,200元部分抵扣後，被告已無積欠任何工程款
      ，原告亦不得再請求任何工程款項。
五、至於原告主張不當得利之部分，本件原告所主張追加之部分
    均包含在承攬契約承作範圍之內，被告自無不當得利，故原
    告併爰依不當得利之法律關係，提起本件訴訟，亦無理由，
    併予駁回之。
六、綜上所述，原告依民法第490條及不當得利之法律關係，請
    求被告給付工程尾款774,500元及自起訴狀繕本送達之翌日
    起至清償日止，按年息百分之五計算之利息，為無理由，應
    予駁回。
七、假執行之宣告：原告之訴既經駁回，其假執行之聲請即失所
    附麗，應併予駁回。
八、按訴訟費用，由敗訴之當事人負擔；法院為終局判決時，應
    依職權為訴訟費用之裁判，民事訴訟法第78條及第87條第1
    項分別定有明文。經核本件訴訟費用額為9,518元(第一審裁
    判費8,480元、證人旅費1,038元【本院卷第196至197頁】)
    ，應徵收第一審裁判費9,518元，應由敗訴之原告負擔。
九、本件事證已臻明確，兩造其餘攻擊防禦方法及所提之證據，
    經本院審酌後認與結果不生影響，爰不一一論述，附此敘明
    。
十、結論：本件原告之訴為無理由，依民事訴訟法第87條第1項
    、第78條，判決如主文。
中    華    民    國  100    年    7    月    29    日
                      民事第二庭   法  官  田玉芬
以上正本證明與原本無異。
如不服本判決，應於送達後20日內向本庭（台南市○○路○段308
號）提出上訴狀（須按他造當事人人數附繕本）。
中    華    民    國   100    年    8     月    2     日
                                   書記官  劉紀君